臺灣高等法院刑事判決
109年度上訴字第2183號
上  訴  人  
即  被  告  彭建馨



上列上訴人即被告因違反洗錢防制法案件，不服臺灣桃園地方法
院108年度金訴字第54號，中華民國109年2月26日第一審判決（
起訴案號：臺灣桃園地方檢察署107年度偵字第887號），提起上
訴，本院判決如下：
    主  文
原判決關於彭建馨部分撤銷。
彭建馨無罪。
    理  由
一、公訴意旨略以：被告彭建馨與施建榮、沈桓維（以上2人所
    涉洗錢犯行，分經原審判刑確定）共同意圖掩飾或隱匿特定
    犯罪所得之去向，明知詐騙集團存放於銀行帳戶之不法所得
    ，可透過提領轉交予詐騙集團上游或水房（水房在詐騙集團
    中負責洗錢工作，舉例來說詐騙對象若為中國大陸人民，因
    持大陸銀聯卡提領款項數額有上限，水房會將因詐騙匯入人
    頭帳戶之大額贓款，分拆成可提領額度之小額贓款，交由車
    手分別提領）之方式，製造資金流動斷點，使詐騙集團規避
    查緝，仍基於洗錢之犯意聯絡，於106年6月間加入某真實年籍
    不詳之人成立之詐騙集團，復於106年9月30日某時，由被告指
    示施建榮交付沈桓維車馬費新臺幣(下同)1,000元及和大陸
    機房聯絡用公機1支，並要求沈桓維去向下游詐騙集團車手
    收取提領出之詐騙款項（俗稱收水），嗣沈桓維至桃園市桃
    園區文中路交流道十字路口收取某姓名年籍不詳紫衣男子交
    付之現金71萬8,000元後，於桃園市中壢區貝多芬汽車旅館等候
    被告進一步指示，未料員警於同日下午3時50分許（起訴書
    誤載為晚間9時53分），在前揭貝多芬汽車旅館進行臨檢，當場
    扣得沈桓維持有之上開贓款、工作用手機2支（紅色不詳廠牌
    門號0000000000號手機、白色三星門號0000000000號手機）
    、「張育瑋」身分證及駕照各乙張，迨於員警詢問沈桓維時
    ，被告以沈桓維女友通訊軟體暱稱「綾兒寶貝」、施建榮以
    自身通訊軟體，分別傳送訊息要求沈桓維交付上開贓款，因
    而查悉上情。因認被告涉犯洗錢防制法第14條第1項之洗錢
    罪嫌云云。
二、按犯罪事實之認定，係據以確定具體的刑罰權之基礎，自須
    經嚴格之證明，故其所憑之證據不僅應具有證據能力，且須
    經合法之調查程序，否則即不得作為有罪認定之依據。倘法
    院審理之結果，認為不能證明被告犯罪，而為無罪之諭知，
    即無前揭第154條第2項所謂「應依證據認定」之犯罪事實之
    存在；因此，同法第308條前段規定，無罪之判決書只須記
    載主文及理由，而其理由之論敘，僅須與卷存證據資料相符
    ，且與經驗法則、論理法則無違即可，所使用之證據亦不以
    具有證據能力者為限，即使不具證據能力之傳聞證據，亦非
    不得資為彈劾證據使用。故無罪之判決書，就傳聞證據是否
    例外具有證據能力，本無須於理由內論敘說明，最高法院10
    0年度台上字第2980號判決意旨可資參照。本案被告彭建馨
    被訴上開罪嫌，經本院認定犯罪不能證明而為無罪諭知，詳
    如後述，故毋庸論述所援引有關證據之證據能力，合先敘明
    。
三、按犯罪事實應依證據認定之，無證據不得認定犯罪事實；不
    能證明被告犯罪者，應諭知無罪之判決，刑事訴訟法第154
    條第2項、第301條第1項分別定有明文。認定不利於被告之
    事實，須依積極證據，苟積極證據不足為不利於被告事實之
    認定時，即應為有利於被告之認定，更不必有何有利之證據
    ；認定犯罪事實所憑之證據，雖不以直接證據為限，間接證
    據亦包括在內，然而無論直接或間接證據，其為訴訟上之證
    明，須於通常一般之人均不致有所懷疑，而得確信其為真實
    之程度者，始得據為有罪之認定，倘其證明尚未達到此一程
    度，而有合理之懷疑存在時，事實審法院復已就其心證上理
    由予以闡述，敘明其如何無從為有罪之確信，因而為無罪之
    判決，尚不得任意指為違法，最高法院30年上字第816 號、
    76年台上字第4986號判例可參。
四、公訴人認被告涉犯洗錢犯行，無非係以被告於偵查中之陳述
    、證人即同案被告沈桓維於警詢、偵查中、證人即同案被告
    施建榮於偵查中之證述、門號0000000000號、0000000000號
    手機通聯紀錄截圖、通聯紀錄、通訊軟體截圖、扣案之門號
    0000000000號、0000000000號手機各1支、現金71萬8,000元
    、「張育瑋」身分證及駕照各1張為主要論據。訊據被告固
    坦承於上揭時間，曾交付現金1,000元及手機1支予施建榮，
    請其轉交沈桓維，當日下午並曾以沈桓維女友通訊軟體暱稱
    「綾兒寶貝」，傳訊息要求沈桓維交付收取款項，然堅決否
    認有洗錢犯行，辯稱：伊不知道沈桓維是要去收贓款，沈桓
    維收錢之後，也不是要交給伊，且沈桓維就扣案之71萬8,00
    0元先陳稱係向紫衣男子收取，後又改稱係向1名被害婦人收
    取，無法認定是詐騙所得贓款，應不構成洗錢罪等語。
五、經查
　㈠被告於105年9月30日上午6時30分許，交付現金1,000元及手
    機1支予施建榮，施建榮再交付沈桓維。沈桓維於同日上午1
    1時許，至桃園市桃園區文中路交流道十字路口收取現金71
    萬8,000元後，持扣案之「張育瑋」身分證及駕照各1張，入
    住桃園市中壢區貝多芬汽車旅館，嗣於同日下午3時50分許
    ，在上揭旅館，經警察查獲，嗣員警詢問沈桓維時，被告以
    沈桓維女友通訊軟體暱稱「綾兒寶貝」，傳送訊息予沈桓，
    要求其交付上開收取之款項等節，為被告於本院審理中所不
    否認，且據證人即同案被告沈桓維於警詢、偵查中、證人即
    同案被告施建榮於偵查中證述在卷（107年度偵字第887號卷
    〈下稱偵字卷〉第3至6頁、第92至93頁、第135頁），並有門
    號0000000000號、0000000000號手機通聯紀錄暨通訊軟體截
    圖共20張、通聯紀錄1份在卷可憑（偵字卷第30至36頁、第3
    7至40頁），另有門號0000000000號、0000000000號手機各1
    支、現金71萬8,000元、「張育瑋」身分證及駕照各1張扣案
    可佐，此部分事實，首堪認定。
　㈡證人即同案被告沈桓維於原審審理中證稱：當天是彭建馨找
    伊，要伊去做車手領錢。彭建馨拿1支工作手機給伊，說有
    人會跟伊聯絡，要伊領完錢之後繳回給他。當天伊有拿到錢
    ，但是在汽車旅館就被警察查獲。警察用伊的手機LINE跟伊
    前女友聯絡，伊前女友當時被彭建馨押著，彭建馨用伊前女
    友的手機跟警察傳訊息，彭建馨以為是在跟伊對話等語（原
    審金訴字卷第160-162頁），同案被告施建榮於偵查中亦供
    稱：彭建馨交代伊去找沈桓維，請他去做提領的動作，當天
    並交給伊跟大陸機房聯絡的公機1支、車馬費1,000元及張育
    瑋的證件等語（偵字卷第93頁），且觀以被告於當日16時許
    起，利用LINE通訊軟體，以沈桓維女友暱稱「綾兒寶貝」傳
    送下列訊息：「小偉（指被告沈桓維）你現在這個錢是不想
    交回來是嗎」、「我們正在找你呀」、「然後呢，不用處理
    是嗎？」、「這樣就不用上繳了是不是？」、「我早上問你
    要不要去」、「那你說你要去，去了就這樣」、「你想要分
    多少」、「現在就給你們三％了」、「你這要先繳回來十他
    都給你」，此有沈桓維手機截圖4張在卷可憑（偵字卷第30-
    31頁），顯示被告於當日確有詢問同案被告沈桓維之意願，
    嗣於同案被告沈桓維領取71萬8,000元後，不斷催促其儘速
    繳回款項，並提及給予酬勞比例等內容，加以被告亦自承有
    依「小江」之指示將如手機1支及車馬費1,000元交給同案被
    告施建榮，要求其轉交同案被告沈桓維等情，自堪信證人沈
    桓維上揭證述為真實可採，足認被告確有指示同案被告沈桓
    維領取款項，並要求其繳回款項。被告辯稱其不知沈桓維要
    前往領取款項等語，無從採認。
　㈢惟按洗錢危害防制法之立法目的係為防止洗錢者利用洗錢活
    動掩飾其犯罪事實，妨礙重大犯罪之追查，因而洗錢之標的
    應為重大犯罪所得之不法金流，此由洗錢防制法第2條規定
    「本法所稱洗錢，指下列行為：一、意圖掩飾或隱匿特定犯
    罪所得來源，或使他人逃避刑事追訴，而移轉或變更特定犯
    罪所得。二、掩飾或隱匿特定犯罪所得之本質、來源、去向
    、所在、所有權、處分權或其他權益者。三、收受、持有或
    使用他人之特定犯罪所得」，明定洗錢客體限定為「特定犯
    罪所得」，益臻明確。而同法第3條則就「特定犯罪」列有1
    3款規定，故縱有洗錢防制法第2條各款所指移轉或變更所得
    ；掩飾或隱匿所得之本質、來源、去向、所在、所有權、處
    分權或其他權益；收受、持有或使用他人之所得等客觀行為
    ，仍需以該所得為同法第3條所列13款特定犯罪之所得，始
    能成立洗錢罪。起訴意旨固認同案被告沈桓維收取之71萬8,
    000元係屬被告等人所屬詐騙集團施用詐術取得之詐騙贓款
    ，為洗錢防制法第3條第2款所指詐欺罪犯罪所得，然查：
　1.對於同案被告沈桓維究竟如何取得扣案71萬8,000元一節，
    證人即共同被告沈桓維初於警詢中證稱：「小江」打電話給
    伊，叫伊去桃園區文中路交流道的十字路口等人，然後問伊
    有無見到穿紫色衣服的男子，伊說有，「小江」就說他會拿
    1包東西給伊，叫伊把那包東西帶著，等等會有人跟伊拿，
    所以伊就去中壢貝多芬租房間等「小江」電話；伊是106年8
    月底加入詐騙集團，「小江」是大老闆，伊是聽從彭建馨的
    指示去收錢，然後再把錢上繳給彭建馨叫來的人，施建榮也
    是聽彭建馨的等語（偵字卷第4至5頁），惟於原審準備程序
    中以被告身份供稱：伊當天是去桃園文中路跟一個阿媽領錢
    ，他們說見到阿媽將電話直接拿給阿媽聽，阿媽聽完電話就
    把錢給伊等語（原審金訴字第卷第135頁），另於原審審理
    中證稱：伊是跟一個老婦人拿到錢到這筆錢等語（原審金訴
    字卷第162頁），則同案共犯沈桓維就所領取之扣案款項究
    為紫衣男子或老婦人所交付一節，前後供述不一，已難認扣
    案款項係「小江」指示紫衣男子交付或係某老婦人遭詐騙後
    依指示交付之款項。
　2.同案被告沈桓維於警詢中固稱：伊大概知道拿的錢是詐騙來
    的，但不知道是詐騙誰的錢；伊在106年8月底加入詐騙集團
    ，「小江」伊等稱他為大老闆，伊是聽從彭建馨的指示去收
    錢，再把錢繳給彭建馨叫來的人；伊不知道何人負責詐騙等
    語（偵字卷第4至5頁），於偵查中供稱：彭建馨是車手頭，
    伊和施建榮都是幫他做事，彭建馨會叫伊等去提錢或拿錢等
    語（偵字卷第135頁反面），依其所述，似指所領取之款項
    係其與被告及「小江」所屬詐騙集團詐得之贓款，然其不僅
    未能提出「小江」之真實姓名年籍資料，以查核確有「小江
    」成立之詐欺集團存在，且對於收取款項係由何人、以何詐
    術、向何被害人所為等詐欺犯行之重要事項均未提出，顯見
    其上開陳稱扣案71萬8,000元係所屬詐騙集團詐騙之贓款等
    語，為其個人臆測之詞，此由其於原審準備程序中供稱：錢
    是不是做詐騙來的伊不曉得，但伊知道錢應該是有問題等語
    益明（原審金訴字卷第133頁），加以本案亦未經偵查機關
    查得施用詐術者或被害人等足以釋明該款項為詐欺贓款之證
    據，自難僅以同案被告沈桓維上揭供述認定其收取之71萬8,
    000元為詐欺犯行取得之贓款。
　3.綜上，同案被告沈桓維於上揭時地，取得扣案款項71萬8,00
    0元，或有掩飾或隱匿該款項來源之客觀行為，然依卷附證
    據，尚無從認定該款項係洗錢防制法第3條第1項第2款所定
    之詐欺犯罪所得。
六、綜上所述，依公訴人提出之證據，固足認被告於上揭時間指
    示同案被告沈桓維前往領取款項，同案被告沈桓維在上址領
    取不詳人交付之71萬8000元後，旋為警查獲，然客觀上尚未
    達到使通常一般之人均不致於有所懷疑，而得確信同案被告
    沈桓維收受之款項係屬洗錢防制法第3條第1項第2款所定詐
    欺犯罪所得之程度，而有合理懷疑之存在，本於「罪證有疑
    ，利於被告」之原則，即應為有利被告之認定。此外，復查
    無其他積極證據足以證明被告有公訴意旨所指之洗錢犯行，
    揆諸前揭規定及判例意旨，應認尚屬不能證明被告犯罪，自
    應為被告無罪之諭知，以昭審慎。
七、原審疏未詳酌上情，遽為被告有罪之諭知，即有未當。被告
    提起上訴，以同案被告沈桓維取得款項71萬8,000元無從認
    定係屬犯詐欺罪取得之犯罪所得為由，否認犯罪，指摘原審
    判決不當，為有理由，應由本院將原判決撤銷，改諭知被告
    無罪之判決。
據上論斷，應依刑事訴訟法第369條第1項前段、第364條、第301
 條第1項，判決如主文。
本案經檢察官鄒茂瑜、高玉奇提起公訴，檢察官李叔芬到庭執行
職務。
中　　華　　民　　國　　109 　年　　10　　月　　8 　　日
                    刑事第九庭  審判長法　官  潘翠雪
                                      法　官  曾德水
                                      法　官  俞秀美
以上正本證明與原本無異。
檢察官如不服本判決，應於收受送達後20日內向本院提出上訴書
狀，其未敘述上訴之理由者並得於提起上訴後20日內向本院補提
理由書（均須按他造當事人之人數附繕本）「切勿逕送上級法院
」。
                                      書記官  謝崴瀚
中　　華　　民　　國　　109 　年　　10　　月　　8 　　日